【裁判字號】    98,訴,1594
【裁判日期】    981209
【裁判案由】    拆屋還地  等
【裁判全文】
臺灣高雄地方法院民事判決              98年度訴字第1594號
原        告  丁○○○
              即李德祥之承受訴.
兼訴訟代理人  丙○○
              即李德祥之承受訴.
原        告  甲○○
上   1    人  楊士弘律師
訴訟代理  人
複代理    人  黃金龍律師
被        告  庚○○
兼訴訟代理人  子○○
被        告  癸○○
              辛○○
              戊○○
兼上3 人共同  壬○○
訴訟代理  人
              己○○
上列當事人間請求拆屋還地等事件，經本院於民國98年11月25日
言詞辯論終結，判決如下：
    主      文
被告庚○○、子○○應將坐落高雄市○○區○○段一小段一二三
四地號土地內如附圖所示Ａ2 （面積三○點五平方公尺）部分之
地上物予以拆除，並將占有之土地騰空返還予原告及其他共有人
。
被告癸○○、辛○○、己○○、壬○○、戊○○應將坐落高雄市
鼓山區○○段○○段一二三四地號土地內如附圖所示B2（面積九
點五平方公尺）部分之地上物予以拆除，並將占有之土地騰空返
還予原告及其他共有人。
被告庚○○、子○○應將坐落高雄市○○區○○段一小段一二三
三地號土地內如附圖所示Ａ1 （面積三點五平方公尺）部分之地
上物予以拆除，並將占有之土地騰空返還予原告甲○○。
被告癸○○、辛○○、己○○、壬○○、戊○○應將坐落高雄市
鼓山區○○段○○段一二三三地號土地內如附圖所示B1（面積六
點五平方公尺）部分之地上物予以拆除，並將占有之土地騰空返
還予原告甲○○。
被告庚○○、子○○應給付原告甲○○新臺幣貳萬柒仟玖佰貳拾
元，及自民國九十八年四月一日起至交還上開土地之日止，按月
給付新臺幣肆佰陸拾伍元之補償金。
被告癸○○、辛○○、己○○、壬○○、戊○○應給付原告甲○○新臺幣貳萬壹仟陸佰捌拾元，及自民國九十八年四月一日起至
交還上開土地之日止，按月給付新臺幣參佰陸拾壹元之補償金。
原告其餘之訴駁回。
訴訟費用由被告庚○○、子○○負擔百分之六十八，餘由被告癸○○、辛○○、己○○、壬○○、戊○○負擔。
本判決第一項、第二項於原告各以新臺幣肆拾壹萬伍仟元、壹拾
貳萬玖仟元為被告庚○○、子○○及被告癸○○、辛○○、己○○、壬○○、戊○○供擔保後得假執行，但被告庚○○、子○○
及被告癸○○、辛○○、己○○、壬○○、戊○○如分別以新臺
幣壹佰貳拾肆萬肆仟肆佰元、參拾捌萬柒仟陸佰元為原告供擔保
後得免為假執行。
本判決第三項、第四項、第五項、第六項得假執行，但被告庚○○、子○○及被告癸○○、辛○○、己○○、壬○○、戊○○如
分別以新臺幣壹拾柒萬零柒佰貳拾元、貳拾捌萬陸仟捌佰捌拾元
為原告甲○○供擔保後得免為假執行。
    事實及理由
一、本件原告李德祥於起訴後已在民國98年4 月25日死亡，而原
    告丙○○、丁○○○均係李德祥之繼承人，此有戶籍謄本、
    繼承系統表、死亡證明書（見本院卷第59至67頁）附卷足稽
    ，原告丙○○、丁○○○於李德祥死亡後聲明承受訴訟，依
    法核無不合，應予准許，合先敘明。
二、原告主張：坐落高雄市○○區○○段一小段1234地號土地（
    下稱1234地號土地）為原告丙○○、丁○○○（李德祥之承
    受訴訟人）、甲○○與訴外人乙○○共有，另坐落同段1233
    地號土地（下稱1233地號土地）為原告甲○○所有，而門牌
    號碼為高雄市○○路363 巷1 號建物（下稱系爭建物），內
    以共同壁區分為二：如附圖所示A2、A1部分為被告庚○○、
    子○○所有；另如附圖所示B2、B1部分則為被告癸○○、辛○○、己○○、壬○○、戊○○( 下稱被告癸○○等5 人)
    共有。被告等之系爭建物並無占有權源，竟占有系爭土地如
    附圖所示A2、A1、B2、B1部分之土地，妨害原告對上開所有
    土地之圓滿行使狀態，爰依據所有物返還請求權請求被告拆
    屋還地，原告甲○○並依據不當得利之法律關係請求被告分
    別返還如附表編號一所示之自民國93年4 月1 日起至98年3
    月31日，共計5 年占用期間，按土地申報地價年息10％計收
    相當於租金之不當得利，及自98年4 月1 日起至交還土地之
    日止，按月給付相當於租金之不當得利。並聲明：(一)被告庚○○、子○○應將坐落高雄市○○區○○段一小段1234地號
    土地如附圖所示A2部分、面積30 .5 ㎡之地上物拆除，並返
    還土地予全體共有人。(二)被告癸○○、辛○○、己○○、壬○○、戊○○應將坐落高雄市○○區○○段一小段1234地號
    土地如附圖所示B2部分、面積9. 5㎡之地上物拆除，並返還
    土地予全體共有人。(三)被告庚○○、子○○應將坐落高雄市
    鼓山區○○段○○段1233地號土地如附圖所示A1部分、面積
    3.5 ㎡之地上物拆除，並返還土地予原告甲○○。(四)被告癸○○、辛○○、己○○、壬○○、戊○○應將坐落高雄市○○區○○段一小段12 33 地號土地如附圖所示B1部分、面積
    6.5 ㎡之地上物拆除，並返還土地予原告甲○○。(五)被告庚○○、子○○應給付原告甲○○新臺幣（下同）55,840元，
    及自98年4 月1 日起至返還前揭土地之日止，按月給付930
    元；被告癸○○、辛○○、己○○、壬○○、戊○○應給付
    原告甲○○43,360元，及自98年4 月1 日起至返還前揭土地
    之日止，按月給付722 元。(六)第一至四項願供擔保為假執行
    之宣告判決。
三、被告則以：被告等之系爭建物為祖先所建造，並已歷8 、90
    年之久，非原告於取得上開土地後，方越界興建，原告應依
    法承受其前手之義務，依民法796 條規定，僅得請求被告以
    相當之價額，購買越界部分之土地，如有損害並得請求賠償
    ，況依民法第197 條之規定，其損害請求權早已消滅。又被
    告願向原告購買占用土地部分等語，資為抗辯。並聲明：(一)
    原告之訴暨假執行之聲請均駁回。(二)如受不利判決，願供擔
    保請准宣告免為假執行。
四、兩造爭執及不爭執事項：
（一）兩造不爭執事項：
    1.高雄市○○區○○段一小段1234地號土地為原告甲○○及
      丙○○、丁○○○（李德祥之承受訴訟人）與訴外人乙○○共有，而同段1233號土地為原告甲○○所有。
    2.系爭建物內以共同壁區分為二，如附圖所示A1、A2一側為
      被告庚○○、子○○所有，如附圖所示B1、B2一側則為被
      告癸○○等5 人所有。
    3.上開土地如附圖所示A2部分面積30.5平方公尺、A1部分面
      積3. 5平方公尺為被告庚○○、子○○所占用；另如附圖
      所示B2部分面積9.5 平方公尺、B1部分面積6.5 平方公尺
      則為被告癸○○等5 人所占用。
（二）爭執事項
    1.原告請求被告等人拆屋還地有無理由？被告依民法第796
      條抗辯是否有據？
    2.原告得否依不當得利之法律關係向被告請求返還相當於租
      金之之不當得利？又其所得請求之金額為若干？
五、得心證之理由
（一）原告請求被告等人拆屋還地有無理由？被告依民法第796
      條抗辯是否有據？
      按土地所有人建築房屋非因故意或重大過失逾越地界者，
      鄰地所有人如知其越界而不即提出異議，不得請求移去或
      變更其房屋，民法第796 條第1 項本文固定有明文，惟被
      告於原告起訴之時，曾抗辯未經地政機關測量之前難以得
      知被告之系爭建物是否越界等語，足認被告於本件測量之
      前尚無法確認系爭建物是否越界建築，則在系爭建物建築
      之時，1234、1233地號土地之所有人是否明確得知被告之
      系爭建物業已越界誠屬有疑，而原告復否認於系爭建物建
      築之時，1234、1233地號土地之所有人已知有越界建築卻
      不即提出異議之情，被告就其抗辯又無舉證以實其說，是
      其抗辯應不足採。又被告自承系爭建物建於8 、90年前，
      且視其外觀為一層樓之老舊建物，有被告提供之照片1 張
      在卷可證（見本院卷第140 頁），則其經濟價值應非甚高
      ，本院斟酌此節之後，認原告主張應無權利濫用之情而堪
      採信。至被告抗辯原告訴請拆屋還地應有民法197 條第1
      項之適用云云，惟民法第197 條第1 項係規定侵權行為損
      害賠償請求權之消滅時效，而原告並非依據侵權行為之法
      律關係向被告請求，是應無該條規定之適用，被告抗辯洵
      屬無據。
（二）被告應給付予原告甲○○相當於租金利益之不當利得若干
      ？
      按依不當得利之法則請求返還不當得利，以無法律上之原
      因而受利益，致他人受有損害為其要件，故其得請求返還
      之範圍，應以對方所受之利益為度，非以請求人所受損害
      若干為準，無權占有他人土地，可能獲得相當於租金之利
      益為社會通常之觀念，是被上訴人抗辯其占有系爭土地所
      得之利益，僅相當於法定最高限額租金之數額，尚屬可採
      ；建築房屋之基地租金，依土地法第105 條準用同法第97
      條規定，以不超過該土地申報價額年息10% 為限，而該條
      所謂土地價額，依土地法施行法第25條規定，係指法定地
      價而言，又法定地價，依土地法第148 條規定，係指土地
      所有權人依土地法所申報之地價，在平均地權條例施行區
      域，當係指土地所有權人於地政機關舉辦規定地價或重新
      規定地價之時，於公告申報地價期間內自行申報之地價而
      言，未於該期間內申報者，則應以公告地價為其申報之地
      價，最高法院61年台上字第1695號、75年度台上字第378
      號分別著有判例或判決可資參照。查1234、1233地號土地
      之申報地價均為每平方公尺9,600 元，公告地價為每平方
      公尺40,800元，原告甲○○就1234地號土地之應有部分為
      十五分之四，有土地登記謄本在卷可按（見本院卷第9 至
      13頁、第157 至158 頁），而被告庚○○、子○○及被告
      癸○○等5 人分別所有之系爭建物乃各無權占有原告甲○○與他人共有之1234地號土地及其所有之1233地號土地如
      附圖所示面積亦如前所述，是被告所有之系爭建物既無權
      占用原告甲○○與他人共有之1234地號土地及所有之1233
      地號土地有如上之面積，並已使用管領如上面積之土地，
      依社會通常之觀念，其等自因此可能獲得相當於法定最高
      限額租金數額之租金利益自明，而1234、1233地號土地緊
      鄰高雄市○○區○○路，附近多為透天住宅，此有勘驗筆
      錄在卷可稽（見本院卷第79頁），是依該區之開發現況、
      地處位置、使用限制、公告現值及社會經濟狀況等情以觀
      ，原告甲○○就系爭土地請求以土地申報地價年息10% 之
      租金率計算其不當利得應屬過高，本院認應以土地申報地
      價年息5%計算較為相當，則被告既各使用管領1234、12
      33地號土地計有如上所述之面積，其等自93年4 月1 日起
      至98年3 月31日止及其後按月應返還之不當利得即各計為
      如附表編號二所示（計算式亦如附表編號二所示）。
（三）綜上所述，被告所有之系爭建物乃無權占有原告與他人共
      有之1234地號土地及原告甲○○所有之1233地號土地，且
      無民法第796 條第1 項之情形，從而原告本於所有權請求
      被告拆屋還地；原告甲○○並依不當得利之法律關係請求
      被告庚○○、子○○及被告癸○○等5 人各應給付27,920
      元、21,680元，及自98年4 月1 日起至交還土地之日止，
      各按月給付465 元、361 元之補償金，依法即無不合，自
      應予准許，其逾此範圍外之請求則為無據而應予駁回。
六、本判決主文第1 至2 項經兩造分別陳明願供擔保，聲請宣告
    假執行或免為假執行，經核並無不合，爰分別酌定相當之擔
    保金額，予以准許，而主文第3 項至第6 項係所命給付之金
    額未逾50萬元之判決，依民事訴訟法第389 條第1 項第5 款
    之規定，自應依職權宣告假執行，而被告既陳明願供擔保聲
    請免為假執行之宣告，經核亦無不合，爰酌定相當之擔保金
    額准許之。
七、據上論結，原告之訴為一部有理由、一部無理由，依民事訴
    訟法第79條、第85條第1 項但書、第389 條第1 項第5 款、
    第390 條第2 項、第392 條第2 項，判決如主文。
中    華    民    國    98    年    12    月    9     日
                  民事第四庭  審判長法  官  黃宏欽
                                    法  官  楊淑珍
                                    法  官  楊淑儀
正本係照原本作成。
如不服本判決，應於送達後20日內，向本院提出上訴狀並表明上
訴理由，如於本判決宣示後送達前提起上訴者，應於判決送達後
10日內補提上訴理由書（須附繕本）。
中    華    民    國    98    年    12    月    9     日
                                    書記官  王資惠
附表：
┌───────┬──────────────────┬──────────────────┐
│編號          │                  一                │                  二                │
├───────┼─────────┬────────┼─────────┬────────┤
│土地所有情形  │1234地號土地應有部│1233地號土地全部│1234地號土地應有部│1233地號土地全部│
│              │分4/15            │                │分4/15            │                │
├───────┼─────────┼────────┼─────────┼────────┤
│申報地價      │9,600元           │9,600元         │9,600元           │9,600元         │
├───────┼─────────┼────────┼─────────┼────────┤
│被告庚○○、楊│9,600×30.5×10﹪ │9,600×3.5×10﹪│9,600 ×30.5×5 ﹪│9,600 ×3.5 ×5 │
│陳娥占用部分相│×4/15×5=39,040元│×5=16,800元    │×4/15×5=19,520元│﹪×5=8,400元   │
│當於5 年租金之├─────────┴────────┼─────────┴────────┤
│不當得利      │合計：55,840元                      │合計：27,920元                      │
├───────┼─────────┬────────┼─────────┬────────┤
│被告庚○○、楊│9,600×30.5×10﹪ │9,600×3.5×10﹪│9,600 ×30.5×5 ﹪│9,600 ×3.5 ×5 │
│陳娥占用部分每│×4/1512=650    │12=280元      │×4/1512=325    │﹪12=140元    │
│月相當於租金之├─────────┴────────┼─────────┴────────┤
│不當得利      │合計：930元                         │合計：465元                         │
├───────┼─────────┬────────┼─────────┬────────┤
│被告癸○○等5 │9,600×9.5×10﹪×│9,600×6.5×10﹪│9,600 ×9.5 ×5 ﹪│9,600 ×6.5 ×5 │
│人占用部分相當│4/15×5=12,160元  │×5=31,200元    │×4/15×5=6,080元 │﹪×5=15,600 元 │
│於5 年租金之不├─────────┴────────┼─────────┴────────┤
│當得利        │ 合計：43,360元                     │合計：21,680元                      │
├───────┼─────────┬────────┼─────────┬────────┤
│被告癸○○等5 │9,600×9.5×10﹪×│9,600×6.5×10﹪│9,600 ×9.5 ×5 ﹪│9,600 ×6.5 ×5 │
│人占用部分每月│4/1512=202元    │12=520元      │×4/1512=101 元 │﹪12=260元    │
│相當於租金之不├─────────┴────────┼─────────┴────────┤
│當得利        │ 合計：722元                        │合計：361元                         │
└───────┴──────────────────┴──────────────────┘


司法院資訊處製作；財團法人民間司法改革基金會備份。
